臺灣新北地方法院刑事判決
                        　　　　　 110年度審訴字第1173號
公  訴  人  臺灣新北地方檢察署檢察官
被      告  高承頡




上列被告因詐欺等案件，經檢察官提起公訴（110年度偵緝字第1
988號、110年度偵字第11993號），被告於準備程序中對被訴事
實為有罪陳述，本院合議庭裁定由受命法官獨任行簡式審判程序
，並判決如下：
　　主　文
高承頡犯三人以上共同冒用政府機關及公務員名義詐欺取財罪，
處有期徒刑壹年陸月。偽造「臺灣士林地方法院檢察署政務科偵
查卷宗」公文書上之偽造「台北士林地檢署」印文壹枚沒收；未
扣案之犯罪所得新臺幣陸仟元沒收，於全部或一部不能沒收或不
宜執行沒收時，追徵其價額。
　　事　實
一、高承頡於民國109年8月10日前某時許，加入真實姓名、年籍
    不詳通訊軟體微信暱稱「草紙」、「OKEX」、「肥肥」等人
    所屬詐欺集團（所涉參與犯罪組織部分，業經臺灣臺北地方
    法院以109年度審訴字第1478號、第1647號判處罪刑確定）
    ，擔任收取贓款之車手，其等即共同意圖為自己不法之所有
    ，基於三人以上共同冒用政府機關及公務員名義詐欺取財、
    行使偽造準公文書之犯意聯絡，於109年8月10日9時許，由
    該詐欺集團不詳成員自稱中華電信職員及警員「張警官」、
    士林地檢署檢察官「陳永發主任」等公務員，撥打電話向賴
    素卿（已於110年3月21日死亡）佯稱：其欠繳電信費用，且
    銀行帳戶因遭他人作為人頭帳戶不法使用而涉嫌綁架案，為
    配合辦案，需領取名下銀行帳戶內之款項，交給指定之人作
    為證物云云，致賴素卿陷於錯誤，於109年8月31日17時53分
    許，依指示領取其金融帳戶內之存款新臺幣（下同）52萬元
    置入信封袋後，將信封袋放置於停放在新北市板橋區信義路
    110巷2弄口之機車腳踏墊上，該詐欺集團成員再於同日18時
    9分許，以通訊軟體LINE傳送偽造之「臺灣士林地方法院檢
    察署政務科偵查卷宗（公證證物：新台幣伍拾貳萬元整；結
    案日期：109年8月31日）」公文書照片電子檔予賴素卿而行
    使之，以取信於賴素卿。高承頡隨後依指示至該處拿取上開
    裝有52萬元現金之信封袋後，置於新北市中和區環球購物中
    心商場廁所內，供該詐欺集團成員收取，並領得6,000元之
    報酬。嗣賴素卿發現受騙報警處理，經警調閱相關監視器錄
    影畫面後，始循線查悉上情（同案被告吳皓丞被訴於109年8
    月10日至同年月21日間，收取賴素卿遭同一詐欺集團以相同
    手法騙取款項11次共計907萬元所涉加重詐欺取財及行使偽
    造公文書部分，由本院另行審結）。　　
二、案經賴素卿訴由新北市政府警察局板橋分局報告臺灣新北地
　　方檢察署檢察官偵查起訴。
　　理　由
一、按除被告所犯為死刑、無期徒刑、最輕本刑為3年以上有期
    徒刑之罪或高等法院管轄第一審案件者外，於第一次審判期
    日前之準備程序進行中，被告先就被訴事實為有罪之陳述時
    ，審判長得告知被告簡式審判程序之旨，並聽取當事人、代
    理人、辯護人及輔佐人之意見後，裁定進行簡式審判程序，
    刑事訴訟法第273條之1第1項定有明文。經核本件被告所犯
    係死刑、無期徒刑、最輕本刑為3年以上有期徒刑以外之罪
    ，其於準備程序中就被訴之事實為有罪陳述，經法官告知簡
    式審判程序之旨，並聽取公訴人及被告之意見後，本院合議
    庭依刑事訴訟法第273條之1第1項規定，裁定由受命法官獨
    任進行簡式審判程序，合先敘明。
二、上揭犯罪事實，業據被告高承頡於警詢、偵查及本院審理時
    均坦承不諱，核與證人即告訴人賴素卿於警詢時證述之情節
    相符，復有本案詐騙贓款遭取之犯罪時間一覽表、告訴人之
    第一銀行、郵局、中國信託銀行帳戶存摺封面暨內頁影本、
    被告網路通聯記錄及基地台位置資料、內政部警政署反詐騙
    諮詢專線紀錄表各1份、被告取款路線之監視器錄影畫面翻
    拍照片10張、告訴人與詐欺集團成員（LINE名稱「士林地檢
    署」）之通訊軟體LINE對話紀錄1份（含詐欺集團成員傳送
    「臺灣士林地方法院檢察署政務科偵查卷宗【公證證物：新
    台幣伍拾貳萬元整；結案日期：109年8月31日】偽造公文書
    照片1張）、監視器錄影光碟1片（見110年度偵字第11993號
    偵查卷【下稱偵卷】第14頁至第15頁、第17頁至第19頁、第
    24頁、第25頁、第36頁至第38頁正面、第64頁至第93頁及證
    物袋）附卷可稽，足認被告前揭自白與事實相符。本件事證
    明確，被告前開犯行堪予認定，應予依法論科。
三、論罪科刑：
　㈠按刑法上之偽造文書罪，乃著重於保護公共信用之法益，即
    使該偽造文書所載名義製作人實無其人，而社會上一般人仍
    有誤信其為真正文書之危險，即難阻卻犯罪之成立（最高法
    院54年台上字第1404號判決意旨參照）。又刑法上所稱「公
    文書」，係指公務員職務上製作之文書，與其上有無使用「
    公印」無涉；若由形式上觀察，文書之製作人為公務員，且
    文書之內容係就公務員職務上之事項所製作，即令該偽造之
    公文書上所載製作名義機關不存在，或該文書所載之內容並
    非該管公務員職務上所管轄，然社會上一般人既無法辨識而
    仍有誤信為真正之危險，仍難謂非公文書。另稱電磁紀錄者
    ，謂以電子、磁性、光學或其他相類之方式所製成，而供電
    腦處理之紀錄；錄音、錄影或電磁紀錄，藉機器或電腦之處
    理所顯示之聲音、影像或符號，足以為表示其用意之證明者
    ，以文書論，刑法第10條第6項、第220條第2項分別定有明
    文。經查，本案詐騙集團成員對告訴人行使之「臺灣士林地
    方法院檢察署政務科偵查卷宗（公證證物：新台幣伍拾貳萬
    元整；結案日期：109年8月31日）」公文書之照片電子檔案
    （見偵卷第93頁），為該集團成員製作顯示影像之電磁紀錄
    ，依該通訊軟體LINE傳送照片所顯示之畫面，足以為表示「
    臺灣士林地方法院檢察署」已收受告訴人交付款項52萬元而
    結案之意思證明，自屬上開規定所稱之準文書；再就該準文
    書內容觀之，形式上表明係「臺灣士林地方法院檢察署政務
    科」政府機關所出具，其內容又與公權力相關，自有表彰該
    機關公務員本於職務而製作之意，縱該文書所載之內容顯有
    疑義，惟一般成年人苟非熟稔行政系統組織或法律事務，實
    不足以分辨該機關單位或文書內容是否真實，確有誤信前述
    文書係公務員職務上所製作之危險，自屬偽造之準公文書無
    訛。　　
　㈡是核被告所為，係犯刑法第216條、第211條、第220條第2項
    之行使偽造準公文書罪及同法第339條之4第1項第1款、第2
    款之三人以上共同冒用政府機關及公務員名義詐欺取財罪。
    被告所屬詐欺集團成員偽造公文書上印文（非依印信條例所
    規定製頒之印信，非屬公印文）之行為，係偽造公文書之階
    段行為，其等偽造公文書後復以LINE傳送照片影像之方式向
    告訴人行使，則該偽造公文書之低度行為，亦應為行使偽造
    準公文書之高度行為所吸收，均不另論罪。公訴意旨認被告
    所為係犯刑法第216條、第211條之行使偽造公文書罪，容有
    誤會，惟因基本社會事實同一，且被告對所行使之文書究屬
    紙本文件或電磁紀錄並未爭執，就所涉罪名之刑度而言，兩
    者亦無不同，故認對被告之防禦權不生影響，爰依刑事訴訟
    法第300條之規定，變更起訴法條。
　㈢按共同實行犯罪行為之人，在共同意思範圍以內，各自分擔
    犯罪行為之一部，彼此協力、相互補充以達其犯罪之目的者
    ，即應對於全部所發生之結果，共同負責，故不以實際參與
    犯罪構成要件行為或參與每一階段之犯罪行為為必要。又共
    同正犯之意思聯絡，原不以數人間直接發生者為限，即有間
    接之聯絡者，亦包括在內（最高法院107年度台上字第4444
    號判決意旨參照）。本件依卷內事證可知本案詐欺集團於詐
    欺犯行之分工精細，分別有實施詐術之電話機房人員、在報
    紙刊登應徵車手廣告之人、指揮車手之人（如微信暱稱「草
    紙」、「OKEX」、「肥肥」等人）、拿取受騙財物之車手人
    員（如被告、同案被告吳皓丞等人）、向車手收取詐騙所得
    之收水人員（如至中和環球購物中心商場廁所收贓之人）等
    各分層成員，以遂行本件犯行而牟取不法所得，集團成員間
    固未必彼此有所認識或清楚知悉他人所分擔之犯罪分工內容
    ，然此一間接聯絡犯罪之態樣，正係具備一定規模犯罪所衍
    生之細密分工模式，參與犯罪者透過相互利用彼此之犯罪角
    色分工，而形成一個共同犯罪之整體以利犯罪牟財。職是之
    故，被告既對參與詐欺集團而遂行本案詐欺犯行有所認知，
    堪認其等對集團成員上下游彼此間係透過分工合作、互相支
    援以完成詐欺取財之犯罪行為一節當亦有所預見，則其等既
    係以自己共同犯罪之意思，相互支援及分工合作，以達上揭
    犯罪之目的，自應就所參與犯罪之全部犯罪結果共同負責，
    而應論以共同正犯，其理至明。至被告縱使未與集團上下游
    其他成員謀面或直接聯繫，亦未明確知悉集團內其他成員身
    分、所在及精細分工，彼此互不認識，亦不過係詐欺集團細
    密分工模式下之當然結果，自無礙於被告仍屬本案共同正犯
    之認定。是被告與「草紙」、「OKEX」、「肥肥」及其他不
    詳詐欺集團成員間（不包含為平行關係之其他取款車手吳皓
    丞），就本案犯行有犯意聯絡及行為分擔，應論以共同正犯
    。　　
　㈣被告所犯上開行使偽造準公文書罪及三人以上共同冒用政府
    機關及公務員名義詐欺取財罪，係以行使偽造準公文書冒充
    政府機關及公務員之手段達成詐取告訴人財物之同一目的，
    具有行為局部之同一性，其行為著手實行階段亦可認為同一
    ，在法律上應評價為一行為，是被告以一行為同時觸犯上開
    2罪名，為想像競合犯，應依刑法第55條之規定，從一重之
    三人以上共同冒用政府機關及公務員名義詐欺取財罪處斷。
　㈤爰審酌現今社會詐欺事件層出不窮、手法日益翻新，政府及
    相關單位無不窮盡心力追查、防堵，大眾傳播媒體更屢屢報
    導民眾被詐欺，甚至畢生積蓄因此化為烏有之相關新聞，被
    告正值壯年，有謀生能力，竟與本案詐欺集團共同實施詐欺
    取財犯行，破壞社會治安，並造成罹患癌症重病之告訴人財
    物損失，所為實屬不該，應予非難，兼衡其犯罪動機、目的
    、素行、本案負責拿取贓款1次之分工情形、犯後自始坦承
    犯行之態度、告訴人受詐騙之財產損失數額，及高職肄業之
    智識程度，自陳從事餐飲工作、經濟勉持、未婚、無需扶養
    他人之生活狀況（見被告個人戶籍資料、偵卷第6頁被告調
    查筆錄受詢問人欄、本院卷第123頁）等一切情狀，量處如
    主文所示之刑。
四、沒收：
　㈠本案偽造「臺灣士林地方法院檢察署政務科偵查卷宗」公文
    書上之偽造「台北士林地檢署」印文1枚，屬偽造之印文，
    不問屬於犯人與否，應依刑法第219條之規定宣告沒收。至
    該印文所在之偽造「臺灣士林地方法院檢察署政務科偵查卷
    宗」電子檔案，雖為本案犯行所用之電磁紀錄，然係經本案
    詐欺集團成員透過通訊軟體LINE傳送予告訴人，其原始檔案
    及所在之電腦設備是否仍存在均有未明，且該偽造準公文書
    上印有告訴人姓名、結案日期（109年8月31日）等與本案詐
    欺方式相關之資訊，本案詐欺集團犯行既遂後是否仍有留存
    之必要，尚非無疑，認已不具刑法重要性，為免執行之困難
    ，爰不予宣告沒收。至上開偽造之印文，並無證據可證明係
    詐欺集團以偽造印章方式所偽造（該偽造印文亦有可能以數
    位列印或其他方式偽造），爰不就該偽造印章部分為沒收之
    諭知，附此敘明。
　㈡按犯罪所得之沒收、追繳或追徵，在於剝奪犯罪行為人之實
    際犯罪所得（原物或其替代價值利益），使其不能坐享犯罪
    之成果，重在犯罪者所受利得之剝奪，兼具刑罰與保安處分
    之性質，故無利得者自不生剝奪財產權之問題。因此，即令
    二人以上共同犯罪，關於犯罪所得之沒收、追繳或追徵，亦
    應各按其利得數額負責，並非須負連帶責任（最高法院105
    年度台上字第1156號判決意旨參照）。被告依詐欺集團成員
    指示至指定地點拿取告訴人遭詐款項，因此獲得6,000元報
    酬一節，業據被告於本院審理時供述明確（見本院卷第111
    頁），為其本案犯罪所得，未據扣案，且未實際合法發還或
    賠償告訴人或其繼承人，宣告沒收亦無過苛、欠缺刑法上之
    重要性、犯罪所得價值低微，或為維持受宣告人生活條件之
    必要等情形，自應依刑法第38條之1第1項前段規定宣告沒收
    ，並依同條第3項規定諭知於全部或一部不能沒收或不宜執
    行沒收時，追徵其價額。
據上論斷，應依刑事訴訟法第273條之1第1項、第299條第1項前
段、第300條，判決如主文。
本案經檢察官林佳慧提起公訴，檢察官林亭妤到庭執行職務。
中　　華　　民　　國　 110　　年　　12　　月　　15　　日
　　　　　　　　　刑事第二十三庭　法　官　藍海凝　
上列正本證明與原本無異。
如不服本判決，應於判決送達後20日內敘明上訴理由，向本院提
出上訴狀 (應附繕本) ，上訴於臺灣高等法院。其未敘述上訴理
由者，應於上訴期間屆滿後20日內向本院補提理由書「切勿逕送
上級法院」。
　　　　　　　　　　　　　　　　　書記官　羅婉嘉
中　　華　　民　　國　 110　　年　　12　　月　　16　　日
附錄本案論罪科刑法條全文：
中華民國刑法第211條
偽造、變造公文書，足以生損害於公眾或他人者，處1年以上7年
以下有期徒刑。
中華民國刑法第216條
行使第210條至第215條之文書者，依偽造、變造文書或登載不實
事項或使登載不實事項之規定處斷。
中華民國刑法第220條
在紙上或物品上之文字、符號、圖畫、照像，依習慣或特約，足
以為表示其用意之證明者，關於本章及本章以外各罪，以文書論
。
錄音、錄影或電磁紀錄，藉機器或電腦之處理所顯示之聲音、影
像或符號，足以為表示其用意之證明者，亦同。
中華民國刑法第339條之4
犯第339條詐欺罪而有下列情形之一者，處1年以上7年以下有期
徒刑，得併科1百萬元以下罰金：
一、冒用政府機關或公務員名義犯之。
二、三人以上共同犯之。
三、以廣播電視、電子通訊、網際網路或其他媒體等傳播工具，
　　對公眾散布而犯之。
前項之未遂犯罰之。